【裁判字號】    89,上,473
【裁判日期】    900828
【裁判案由】    分割共有物
【裁判全文】
臺灣高等法院臺中分院民事判決  八十九年度上字第四七三號
      上  訴  人  丁○○
      上  訴  人  甲○○
      訴訟代理人  林根煌律師
      複  代理人  林邦賢律師
      上  訴  人  丙○○
      被  上訴人  乙○○
      法定代理人  王碧圓
      訴訟代理人  蔡宏隆律師
      複  代理人  陳秀娟
右當事人間分割共有物事件，上訴人對於中華民國八十九年八月十日臺灣南投地方法
院八十九年訴字第三○六號第一審判決提起上訴，本院判決如左：
      主      文
原判決廢棄。
兩造共有坐落南投縣草屯鎮○○段八九九地號、地目田、面積壹仟零肆拾貳點貳平
方公尺，及同段九○○地號、地目田、面積陸佰貳拾點玖伍平方公尺土地准予合併分
割，其分割方法為如後附圖所示符號八九九土地、面積六一一‧四三平方公尺及符號
九００土地、面積一三七‧二五平方公尺分歸上訴人丁○○、甲○○按丁○○應有部
分三分之二，甲○○應有部分三分之一比例共同取得，符號八九九－Ａ００１土地、
面積四三０‧八九平方公尺及符號九００－Ａ００２土地、面積三一七‧八０平方公
尺分歸被上訴人乙○○與上訴人丙○○按李哲偉應有部分三分之一，丙○○應有部分
三分之二比例共同取得，符號九００－Ａ００三土地、面積一六五‧八九平方公尺留
為通路，由兩造按原應有部分比例共同取得。
訴訟費用由兩造依原應有部分比例負擔。
      事實及理由
一、(甲)上訴人聲明：求為判決：
      (一)原判決關於分割方法部分廢棄。
      (二)兩造共有坐落南投縣草屯鎮○○段八九九地號、地目田、面積０‧一０四二
        三二公頃，及同段九○○地號、地目田、面積０‧０六二０九五公頃應予合
        併分割，並將如草屯地政事務所九十年二月九日複丈成果圖所示符號八九九
        土地、面積六一一‧四三平方公尺及符號九００土地、面積一三七‧二五平
        方公尺分歸上訴人按原應有部分比例共同取得，符號八九九－Ａ００一土地
        、面積四三０‧八九平方公尺及符號九００－Ａ００二土地、面積三一七‧
        八０平方公尺分歸被上訴人與視同上訴人丙○○按原有持分比例共同取得，
        符號九００－Ａ００三土地、面積一六五‧八九平方公尺留為通路，由兩造
        及視同上訴人丙○○按原有持分比例共同取得。
      (三)第一、二審訴訟費用由兩造按原有持分比例負擔。
    (乙)被上訴人聲明：求為判決：
      (一)上訴駁回。
      (二)第二審訴訟費用由上訴人負擔。
二、按請求分割共有物之訴，其訴訟標的對於共同訴訟之各人必須合一確定，依民事
    訴訟法第五十六條第一項第一款之規定，共同訴訟人中一人之行為有利益於共同
    訴訟人者，其效力及於全體。本件第一審共同被告中，丁○○、甲○○對於原判
    決提起上訴，乃有利於其他共同被告之行為，其效力及於全體共同被告，爰將共
    同被告丙○○併列為上訴人。又上訴人丙○○合法通知，未於言詞辯論期日到場
    ，核無民事訴訟法第三百八十六條所列各款情形，爰依被上訴人之聲請，由其一
    造辯論而為判決，合先敘明。
三、被上訴人於原審起訴主張：系爭坐落南投縣草屯鎮○○段八九九地號、地目田、
    面積壹仟零肆拾貳點貳平方公尺，及同段九○○地號、地目田、面積陸佰貳拾
    點玖伍平方公尺土地，為兩造所共有，其應有部分為伊六分之一，上訴人丁○○
    、丙○○各三分之一，上訴人甲○○六分之一。系爭二筆土地，雖土地謄本記載
    為田地，然依草屯都市計畫案業將上開系爭土地二筆編列為住宅區，故本件土地
    皆無因物之使用目的不能分割，然由於共有人間無法達成協議分割，復未訂立不
    分割契約，爰起訴求為裁判如原審附圖所示之分割方法之判決。
四、上訴人則以：依原審判決，被上訴人及上訴人丙○○分得之Ｃ、Ｄ、Ｆ、Ｇ部分
    土地與上訴人分得之Ａ、Ｂ、Ｅ部分相比較，上訴人分得之土地，東西向狹長，
    南北向短小，將來如欲建築極為不利，反之被上訴人與視同上訴人分得之土地，
    其東西向及南北向之長度與寬度皆適中，對於建築有利，則兩造所分得之土地價
    值及地形，顯非公平合理，故應依如上訴之聲明所示分割方法為分割等語置辯。
六、按各共有人得隨時請求分割共有物，其分割之方法不能協議決定者，法院得因任
    何共有人之聲請，命為以原物分配於各共有人，民法第八百二十三條第一項前段
    、第八百二十四條第二項第一款定有明文；又分割共有物，以消滅共有關係為目
    的。法院裁判分割共有土地時，除因該土地內部分土地之使用目的不能分割（如
    為道路）或部分共有人仍願維持其共有關係，應就該部分土地不予分割或准該部
    分共有人成立新共有關係外，應將土地分配於各共有人單獨所有（最高法院六十
    九年度台上字第一八三一號判例參照）。被上訴人主張，坐落南投縣草屯鎮○○
    段八九九地號、地目田、面積壹仟零肆拾貳點貳平方公尺，及同段九○○地號
    、地目田、面積陸佰貳拾點玖伍平方公尺土地，為兩造所共有，其應有部分為被
    上訴人六分之一，上訴人丁○○、視同上訴人丙○○各三分之一，上訴人甲○○
    六分之一；又系爭土地依草屯都市計畫案業將上開系爭土地二筆編列為住宅區，
    故土地並無因物之使用目的不能分割，亦未訂有不分割之契約，就系爭土地復無
    法達成分割之協議，且兩造當事人同意合併分割，且上訴人丁○○、甲○○，被
    上訴人與上訴人丙○○陳明分割後仍願保持共有等情，為兩造所不爭執，並有土
    地登記簿謄本、地籍圖謄本及都市計畫土地使用分區證明書附於原審卷可憑，故
    被上訴人訴請合併分割共有物，自無不合，應予准許。
七、按法院就共有物為裁判分割時，應考慮公平、當事人聲明、應有部分比例與實際
    約是否相當、共有物之客觀情狀、共有物之性質、共有物之價格與經濟價值、共
    有准利益、各共有人主觀因素與使用現狀、各共有人之利害關係等因素。經查，
    系爭二筆土地係袋地，並無車輛可通行之路徑與外界連絡，如附圖所示，其南方
    有小水溝，緊臨該水溝為私人民宅，距系爭二筆北方之工廠，有約二公尺之落差
    ，東方為他人之八五九地號，亦為水田，並無通路，系爭八九九地號東邊種麻竹
    ，其餘空地休耕中，從系爭土地通行產業道路至富中路，距離四三‧五公尺，從
    系爭土地經西側八五九地號至臨地道路，距離四一‧三公尺，上開事實經本院履
    勘現場屬實，有勘驗筆錄及製作之現場附圖可稽（見本卷第四三頁至第四四頁）
    。而系爭八九九地號東邊距離該產業道路僅有約一公尺寬之水溝，為被上訴人所
    是認，本院審酌上開情形，如依被上訴人主張依原審之分割方案為分割，則被上
    訴人與上訴人丙○○分得系爭土地之東半部，上訴人分得西半部，系爭土地是為
    袋地，分割後之兩筆土地，勢必各自尋找通行公路之適宜道路，對鄰地之所有權
    人甚為不利，上訴人於本院審理中，亦提議兩造互換分割位置，然為被上訴人所
    堅決反對，可見該分割方法僅對被上訴人及上訴人丙○○一方有利，俟取得東邊
    土地再利用鄰近之產業道路進出，對於其他共有人即上訴人之一方，因無法就近
    利用該產業道路，顯失公平，該分割方法顯不足採。於本院審理中，上訴人同意
    分得如附圖所示分割方案之位置，惟請求預留將來通行之道路，本院斟酌系爭二
    筆土地位置及經濟利用等，認以如附圖符號九００－Ａ００三土地、面積一六五
    ‧八九平方公尺留為私有道路，由兩造及上訴人丙○○按原有持分比例共有，則
    嗣後兩造當事人通行至公路，無論分得東半部或西半部者，皆可通行預留之共有
    道路，再跨越寬約一公尺之水溝，利用現有之產業道路，即可通行至富中路。雖
    被上訴人辯稱，依上訴人主張之分割方案，被上訴人分得之部分沒有路，且比較
    東西兩邊通往鄰近道路之最短距離，由西邊通行經第八五九地號較上訴人主張之
    方式短少二‧二公尺云云，惟上訴人提議上訴人與被上訴人、上訴人丙○○分得
    之部分互調，然被上訴人不同意，已如前述，且縱由西邊通行經第八五九地號較
    上訴人主張之方式短少二‧二公尺，然該西邊為水田，並無通路可進出，如將來
    有袋地通行權之問題產生時，應以東邊鄰近產業道路最近，損害最少，西邊水田
    損害甚大，被上訴人之抗辯顯不足採，況被上訴人亦未能提出妥適之分割方案，
    本院顧及均衡原則，並斟酌各共有人之利害關係、意願、共有物之性質及經濟效
    用等情形，認為以前揭上訴人所主張之分割方案，較為可採。是原審命為依原判
    決附圖所示方法為分割，尚非允當，應以如附圖所示之分割方法最為公允，爰判
    決如主文。又兩造同意互不補償，已據兩造各自陳明，併予敘明。
八、綜上所述，被上訴人請求分割系爭土地，應依前述如上訴人主張之方法分割，始
    為妥適，原審所命分割方法尚有未當，且被上訴人與上訴人丙○○僅陳明分割後
    共同使用，並未聲明保持共有即判令二人為共有，迨於本院始更為聲明保持共有
    ，上訴意旨指摘原判決不當，求予廢棄改判，為有理由，應由本院廢棄改判，如
    主文第二項所示。
據上論結，本件上訴為有理由，依民事訴訟法第四百六十三條、第三百八十五條第一
項前段、第四百五十條、第七十八條、第八十一條第二款、第八十五條第一項前段，
判決如主文。
中      華      民      國    九十      年      八      月    二十八    日
~B1民事第五庭審判長法  官  陳滿賢
~B2                法  官  簡清忠
~B3                法  官  鄭金龍
右為正本係照原本作成。
如對本判決上訴，須於收受判決送達後二十日內向本院提出上訴書狀，其未表明上訴
理由者，應於提出上訴後二十日內向本院提出上訴理由書（須按他造人數附具繕本）
，並繳納送達用雙掛號郵票拾份（每份參拾肆元）。
上訴時應提出委任律師或具有律師資格之人之委任狀；委任有律師資格者，另應附具
律師及格證書及釋明委任人與受任人有民事訴訟法第四百六十六條之一第一項但書或
第二項（詳附註）所定關係之釋明文書影本。
~B                書記官  林明冬
中      華      民      國    九十      年      八      月     三十     日
附註：
民事訴訟法第四百六十六條之一（第一項、第二項）
對於第二審判決上訴，上訴人應委任律師為訴訟代理人。但上訴人或其法定代理人具
有律師資格者，不在此限。
上訴人之配偶、三親等內之血親、二親等內之姻親，或上訴人為法人、中央或地方機
關時，其所屬專任人員具有律師資格並經法院認為適當者，亦得為第三審訴訟代理人
。
                                                                        Ｙ


司法院資訊處製作；財團法人民間司法改革基金會備份。
